【裁判字號】    88,訴,1283
【裁判日期】    900420
【裁判案由】    分割共有物
【裁判全文】
臺灣桃園地方法院民事判決                        八十八年度訴字第一二八三號
    原      告  戊○○
    被      告  未○○
    訴訟代理人  己○○
    被      告  子○○
    訴訟代理人  丑○○
                癸○○
    被      告  寅○○
    訴訟代理人  丑○○
    兼右二人
    訴訟代理人  癸○○    住桃.
    右  一  人
    訴訟代理人  巳○○    住同.
    被      告  玄○○    住台.
                            平.
                宇○○    住桃.
                亥○○    住桃.
    兼右一人
    訴訟代理人  天○○    住桃.
    右  二  人
    訴訟代理人  宇○○    桃園.
    被      告  庚○○○  住桃.
                午○○    住台北市○○路○段二十巷一號六樓之一
    右二人共同
    訴訟代理人  癸○○    住桃.
                辛○○    住桃.
    被      告  申○○○  住桃.
    兼右一人    酉○○    住桃.
    訴訟代理人
    右二人共同
    訴訟代理人  甲○○    住桃.
                己○○    住台北縣永和市○○路二三六巷十五弄四號五樓
                癸○○    住桃.
    被      告  戌○○    住桃.
    訴訟代理人  丑○○    住桃.
                癸○○    住桃.
    被      告  宙○○    住桃.
                地○○    住桃.
    右二人共同
    訴訟代理人  宇○○    桃園.
    被      告  卯○○    住桃.
                壬○○    住桃.
                丁○○○  住桃.
                乙○○    住桃.
                丙○○    住桃.
    右二人共同
    訴訟代理人  丁○○○  住桃.
右當事人間分割共有物事件，本院判決如左：
    主    文
兩造共有坐落桃園縣中壢市○○段興南小段二二七之三六地號（面積七十平方公尺）
、二二七之三七九地號（面積一一四平方公尺）、二二七之三八０地號（面積八十平
方公尺）、二二七之三八一地號（面積一四三平方公尺）土地應予變賣，所得價金按
原告與被告如附表一所示之各地號土地應有部分比例分配之。
訴訟費用由原告與被告按附表二所示比例負擔。
    事    實
甲、原告方面：
一、聲明：請准原告與附表所示被告未○○等人共有坐落桃園縣中壢市○○段興南小
    段二二七之三六、二二七之三七九、二二七之三八０、二二七之三八一地號土地
    應有部分全部予以變賣，所得價金按原告（應有部分為向詹勳能購買之持分即四
    四二八分之一七四）與被告等（應有部分詳如附表一所示）應有部分比例分配之
    。
二、陳述：
  （一）、查坐落桃園縣中壢市○○段興南小段二二七之三六、二二七之三七九、二
        二七之三八０、二二七之三八一地號土地，原告為共有人之一，兩造共有之
        土地比例如附表一所示，並有土地登記謄本及建物為卯○○、酉○○、申○○○、午○○、庚○○○、丁○○○、乙○○、丙○○所有之建物謄本各乙
        件可稽，復為兩造所不爭執，應屬真實可信。兩造前為分割共有物口頭協議
        均未成立，近日原告為與被告等協議分割上開共有物乃向中壢市調解委員會
        聲請調解，惟被告等有不到場者，有無法協議者，致調解不成立，有調解不
        成立證明書影本乙件可參。是原告與被告等就共有之上開不動產無法依協議
        之方式定分割方法，又無因物之使用目的不能分割或契約訂有不分割之期限
        情形，茲原告依民法第八百二十三條第一項及第八百二十四條第二項之規定
        ，提起本件分割共有物之訴訟。
  （二）、參諸前開附表一及地籍圖謄本，本件共有物有下列因素致皆難於以原物分
        割方式分割：
      １、本件原告請求分割之前開共有物，其共有關係（即共有人及其應有部分比
          例）並非全部相同，致土地部分已難於將之合併後以原物分割方式分配，
          如將之逐筆分割，以本件土地僅二端與公路（即中壢市○○路、中美路）
          鄰接乙節觀之，如原物分割，部分共有人之土地因未與公路相通，日後亦
          將難於作通常之利用。
      ２、靠近與公路鄰接部分之土地（即店面之土地）與後面鄰接防火巷部分之土
          地，兩者間之經濟價值相差懸殊，該鄰路土地寬度僅足數個店面，難以再
          細分二十個店面，則每一共有人勢將爭取該店面土地分歸其所有，是如以
          原物分割方式，勢將造成分割不公之情形。
  （三）、綜上所述，本件原告請求分割之共有土地，既難於以原物分割方式分配，
        依民法第八百二十四條第二項第一款規定，原告請求以變賣方式，將價金按
        各共有人應有部分比例分配，於法應屬有據。
  （四）、按被告卯○○等於言詞辯論中辯稱：「原告未依民法第八百二十四條第一
        項之規定，通知被告等共有人協議分割．．．」云云，被告所述與事實不符
        ：
      １、查原告於八十八年六月二十三日即向中壢市調解委員會聲請「分割共有物
          」之調，並於同年七月六日上午九時受通知與被告等於中壢市公所二樓調
          解委員會會場進行調解，並與到場之被告（部分被告未到場）進行協調，
          惟雙方意見未達共識，有原告聲請之調解書及中壢市調解委員會之調解通
          知及其核發之調解不成立證明書為憑，是以，原告均依法聲請調，於不成
          立後，始依民法第八百二十五條聲請原物分割，如不能分配，則以變賣方
          式為之，自無不可。
      ２、就被告等謂：原告系爭土地設有抵押權事：
          再查原告所設定抵押權之債務，乃係原告提供自有之不動產「共同擔保」
          設定本金最高限額抵押權予權利人，辜不論設定之金額高低，均為原告以
          自身所有之不動產及多年之個人信譽所為之行為，與被告等均無涉，況被
          告中之卯○○、戌○○、玄○○亦均設有高額抵押權在案，由此可知被告
          等自私心態作祟，只可任其持自有部分之共有土地設定抵押權，所需不許
          他共有人為之，此種「只許州官放火，不許百姓點燈」之辯詞，實令人難
          以理解其顢頇之行為，況抵押權經拍賣後，自可全部塗銷，怎會如其所辯
          稱：「原告係以變賣之方法，欲圖償還自身債務」呢？（五）、次查被告
          卯○○等，其所有之建築改良物係持不實之文件，偽刻原土地所有人印章
          ，私自蓋於土地同意書表上，再據以向行政機關申請建照執照，經核發後
          ，再持向地政機關登記房屋產權；究因係因現行法令之規定並不需印鑑證
          明憑以核對土地同意書上之印模，使被告等有漏洞可鑽。
          且系爭土地另登記有排序第一順位之地上權人林春成之名義及其所建有九
          一地號建築物之存在，然其早於三十九年十月十二日死亡，原告並於七十
          九年間向鈞院申請裁定選任國有財產局為其遺產管理人，是以，被告等何
          能於其死後三十餘年後，即於六十五年起，始集體擅自違法拆除林春成所
          有之房屋，並可取得已死亡之人同意書並蓋其印章，持向縣政府申請建造
          執照呢？而被告未○○現有之鐵架屋，亦是近半年始興建的。為此，被告
          等除無權占有原告所有之土地興建房屋外，另涉有毀損及偽造文書之罪嫌
          ，原告已向桃園地方法院檢察署提起告訴並偵查中。
  （六）、鈞院於八十八年十二月二十一日上午十時為系爭土地現場會勘測量時，被
        告等有提出和解意向，惟價金尚未達成共識，茲就被告和解之條件及原告同
        意之價格陳述如下：
      １、原告所有而為被告占用之持分土地，依原告七十九年元月購入之成本價格
          除二二七之三六、二二七之四一八地號每坪為七十萬元外，餘皆為每坪六
          十萬（土地增值稅為被告負擔）讓受予被告等，為此原告已犧牲了十年來
          之價購利息，倘以銀行貸款年利率百分之十計，即已支付每坪六十餘萬之
          利息。然為解決此一沈痾問題，原告做此讓步，以此價格出售該系爭土地
          不知是否拿回本金，亦或拿回利息？原告所為之犧牲不可謂不大。
      ２、另原告於八十八年六月四日向財政部國有財產局（下稱國產局）標得之地
          上權，原告於八十七年十二月一日已以現今國產局標售公有土地設定地上
          權之辦法，按當年度土地公告現值之六成讓與第三人周有福，為此原告幾
          經與現地上權人周有福協調，請求其協助原告解決系爭土地問題，其願依
          向原告購得之價金另加年利率百分之五之定存利息返還原告。是以原告亦
          以此條件讓售予被告。
    ３、以上條件若均能和解成立時，原告始同意如被告所提簽立分管協議書。
  （七）、再按民法第八百十九條第一項規定：「共有人得自由處分其應有部分。」
        況原告與被告等所共有之土地之應有部分具有財產價值，所以，不論是原告
        就其應有部分設定抵押權或其他普通債權自有處分之自由，且此舉全然不影
        響被告等權益。另最高法院六十九年度第十四次民事庭會議認為，債務人之
        應有部分，經實施查封後，因有效的協議分割或裁判分割，其權益即集中於
        分割後之特定物或價金，此為債務人原有權利在形態上的變更，且依民法第
        八百六十八條規，該抵押之不動產，如經分割，其抵押權並不因此而受影響
        ，自不影響抵押權人之權利。合上所陳，法院之判決均係基於公平原則決定
        適當之分割方法，自然也不致發生被告等所生之疑慮，況若以變賣共有物方
        式為之時，被告等亦均能有權買回，並取得完整之產權，而不致在數代後增
        至數百、千人再共有之混雜局面，故原告起訴本案，實為雙方有利之舉。
  （八）、又系爭土地之地形所有面寬僅約二十公尺寬，若依持分比例以縱向或橫向
        分割為二十三個面臨道路之單位，則每一單位之面寬不及一公尺，而各筆之
        面積經計算被告等人至多僅得十餘平方公尺，最小僅一點九八平方公尺，且
        均未面臨道路，若依上項方式分割，顯係分割後之土地無法使用。系爭五筆
        土地（含第二二七之四一八地號）合計面積為一四一點二六坪（即四六七平
        方公尺），公告現值即達五千二百九十九萬六千二百四十六元，僅公告現值
        即高於實際之抵押借款金額，本件原告請求分割之共有土地，既難於以原物
        分割方式分割，依民法第八二四條第二項第一款規定，原告請求以變賣方式
        ，將價金按各共有人應有部分比例分配，於法應屬有據。
  （九）、按
      １、原告對被告提出本訴分割兩造所共有之土地，應有部分係購自詹勳能之部
          分，有不動產買賣契約書及土地登記簿謄本為證，並非如被告所辯稱一般
          ，實與壬○○所有房屋相連之十四筆土地無關。壬○○所有房屋相連之十
          四筆土地相關之土地，係原告購自訴外人陳文龍、陳秀琴二人之部分，此
          亦有買賣契約書及土地登記謄本為證，被告信口雌黃，魚目混珠，實不足
          採。
      ２、原告購自詹勳能之土地，除系爭土地外，尚有十一筆土地與被告等共有，
          原告提出分割本訴之四筆土地，係為與原告無合建關係之土地，並為解決
          原告十數年來繳納系爭土地地價稅損失之不得以之方案。被告等為自身數
          十年既得利益之所在，無視原告多年已繳納地價稅之損失，僅會蠻橫無理
          的要求原告考量渠等利益，公平的分割，實是自私，貪得無厭之舉，然前
          述原告十數年來繳納系爭土地地價稅之損失等，其不公平合理之處，被告
          等豈又曾有考慮到？然原告亦先以協議之方式，先聲請調解分割共有物，
          惟仍無法得到被告等之同意，而堅拒與原告配合，顯見被告等均無誠意解
          決系爭土地之糾葛，僅一味站在自身利益之考量而已。
      ３、又兩造間就系爭共有土地，縱使有被告庚○○○所謂之「默示分管」存在
          ，亦僅規範原告不能向被告等請求不當得利而已，與原告所提出本訴請求
          分割系爭共有土地無涉。
      ４、原告提出本訴之目的，確係為解決兩造間共有土地產權上之糾葛；數十年
          間無人願意出錢出力解決之問題，原告出面解決，除吃力不討好外，被告
          等竟又冥頑不靈，無所不用其極的百般阻擾，實令人百思莫解，難到還有
          其他方案可解決？況被告等於審理期間，亦均自承系爭土地共有人數眾多
          ，意見紛歧，即使以私下協議分割之方式解決，渠等每人亦不願繳納為數
          數百萬元之土地增值稅，其中共有人丁○○○、乙○○及丙○○三人更無
          法繳納，顯見系爭土地惟有依法以原告所請判決，始能解決。
      ５、再按原告所有坐落中壢市○○段三之六二七地號兩筆土地，亦與本案系爭
          土地之情況一般，並未面臨道路，且因其共有人數亦高達七人之鉅，共有
          人之土地持分僅為十五分之一之故，是以經鈞院判決「應予變賣，所得價
          金按比例分配」，有判決書及確定證明書可證，是項判決既公平又合理，
          對全部共有人之權利與義務均充分考量到，如一造覺得系爭土地對渠等有
          持有之必要，自可於變賣之程序中買回，買回後又無被告等一再顧慮原告
          於系爭土地上債務之情事存在，更可一勞永逸澈底解決系爭土地之紛爭。
三、證據：提出系爭土地共有人各應有部分明細表、不動產買賣契約書影本二份、調
          解不成立證明書影本、土地登記謄本六份、地圖謄本影本各乙份、土地建
          物謄本五份、戶籍謄本二十份、林春成所有九一建號建物登記簿影本乙份
          、本院七十九年度家管字第四四號裁定影本、財政部國有財產局讓售移轉
          契約書影本、地上權移轉契約書影本、持分面積明細表、判決書及確定證
          明書影本各乙份為證。
乙、被告未○○、子○○、癸○○、寅○○、宇○○、天○○、亥○○、庚○○○、
    酉○○、申○○○、戌○○、宙○○、地○○、卯○○、午○○方面：
一、聲明：原告之訴駁回。
二、陳述：
  （一）、坐落桃園縣中壢市○○段與南小段二二七之三六地號等五筆土地（即本案
          系爭五筆土地）為兩造共有，原告請求分割共有物，惟查，共有物之能否
          分割及如何分割，應考量其適當方法及不損害各共有人之利益，經查，本
          筆土地有下列問題，不應准為分割：
      １、按「一宗土地之部分已設定地上權、永佃權、地役權或典權者，於辦理分
          割登記時應由所有權人會同地上權人、永佃權人、地役權人或典權人先申
          請勘測確定權利範圍及位置後為之。」、「分別共有土地，部分共有人就
          應有部分設定抵押權者，於辦理共有物分割登記時，該抵押權按原應有部
          分轉載於分割後各宗土地之上。但經先徵得抵押權人之同意者，該抵押權
          僅轉載於原設定人分割後取得之土地上。」，土地登記規則第九十二條、
          第九十四條均有明定，亦即任何欲分割之共有土地上，倘有他項權利負擔
          時，若為用益物權需先勘測位置始能分割，若為擔保物權（抵押權負擔時
          ）需經抵押權人同意僅轉載於抵押義務人分割後該筆土地，否則就會將抵
          押負擔轉載於全部分割後之每一筆土地上。
      ２、經查，本案原告於系爭二二七之三六地號等五筆土地上，已設有抵押債務
          四個順位，第一、二、三順位均為合作金庫（目前此五筆土地已遭合作金
          庫查封中即將拍賣），各為三百萬元、四百萬元、二百萬元，第四順位設
          定予吳水源金額高達六千萬元，另將地上權抵押設定予張鳳嬌二百萬，合
          計原告於系爭土地上計負債七千一百萬元（請參土地登記簿謄本），此外
          尚有其他共有人所設定之抵押負擔及「地上權」負擔，則若勘測地上權位
          置，或未考量抵押負擔之高額，而驟准予分割，全體共有人均將因上開土
          地登記規則之規定，而揹負地上權及高額抵押之負擔顯非公平，亦將因此
          而獨厚為原告解套，豈是公平所在？
      ３、再者，若以本件系爭土地面積不大，及土地形狀窄長為判斷，倘強欲細分
          每一共有人各擁有單一筆地，無疑更加複雜化，且土地之利用價值將化為
          烏有，尤其全體共有人每人細分一筆，每人所得土地面積，也均無法有建
          築線可供建築，有人臨路有人卻是袋地，屆時全體共有人均蒙其害，更非
          分割共有物之本旨。
  （二）、至於倘欲以變賣方法為之，則鈞院務必顧及下列問題：
          就抵押權人及地上權人而言，不管土地如何變賣，終究無法塗銷地上權及
          抵押權之他項權利，除非清償抵押債務，惟誠如前段所述，原告自己對外
          舉債並設定抵押之債務就已高達七千一百萬元，而原告不能清償自己所欠
          之高額抵押債務，卻一味要求分割共有物以圖解套自己債務，欲藉分割或
          變賣方法終需解決抵押債務之取巧，讓全體共有人負擔非屬自己之債務，
          其心可議。故以變賣方式亦屬不可行，除非原告將其所欠第三人之地上權
          負擔及全部抵押負擔均能塗銷，否則鈞院萬萬不可判決以變賣方式為之。
          更何況系爭之本筆土地，就原告二人所持分之土地及房屋，目前已由合作
          金庫查封中即將進行拍賣（請向合作金庫中壢支庫查詢即明），原告自身
          所有權已經難保，根本無需以變賣為分割。
  （三）、綜上所述，原告之請求分割共有物，不論以土地分割方法，或以土地變賣
          方法，均為不可行之方法，原告係欲圖以償還其自身之債務，且其所指方
          法根本都不可行，為此狀請駁回原告之訴。
  （四）、被告庚○○○另陳稱：
       1、按「分割共有物，究以原物分割，或變價分割，法院固有自由裁量之權，
          不受共有人主張之拘束，但仍應斟酌當事人之聲明、共有物之性質、經濟
          效用及全體共有人之利益等公平決定之。共有人若就共有物在生活上有密
          不可分之依存關係，倘法院全然不顧，判命變價分割，其所定分割方法，
          是否符公平原則？即值推求」，最高法院八十五年台上字第三八三號定有
          其旨。
       2、經查：原告與原告之妻壬○○及被告十五人間，不僅就本案系爭四筆為共
          有關係，尚有其它數筆土地亦為共有且相連在一起（合計相互持分共有為
          十四筆土地，且十四筆相連），此有原告及其妻壬○○另於鈞院八十八年
          壢簡字第五六四號起訴不當得利之訴所自製表及判決書等可憑，該不當得
          利案件經調查後證實，該十餘筆共有土地上已建有各共有人之合法房屋均
          達數十年，共有人彼此間均有默示之分管契約合意，不能請求不當得利，
          原告及其妻壬○○於該處亦購置「中壢市○○路十八號」之房屋一棟，原
          告於購買之初即確知該處十餘筆共有土地上默示分管合意之情，原告又係
          建商，與其它共有人亦應相同遵守該分管約定，不料，原告故意僅選擇其
          中四筆向鈞院訴請分割，另原告及其妻壬○○二人共同再以其中二二七之
          三八地號單筆同樣訴請分割（鈞院八十八年壢簡字地八二三號），原告以
          此方法各別起訴，置其他相連之共有土地利益於不顧，且顯然乃故意刁難
          其他共有人之濫訴（依民法第一百八十四條第一項應予駁回其訴），其目
          的並非真正在謀取共有人間全部土地之公平分割，否則為何尚有其他共有
          土地未一併訴請分割？否則為何不就全部共有土地訴請分割？依首揭最高
          法院八十五年台上字第三三八號判決所調查認定之分管約定，本件若欲進
          行分割共有物，就共有物之能否分割及如何分割，仍應考量其適當方法及
          不損害各共有人之利益。本件實應通盤考量全體共有人於該處「全部共有
          土地」之合理及其經濟效用，而非一味只審酌原告僅擇其中四筆共有土地
          之訴求，尤其原告在共有土地上已負債累累並遭拍賣中，被告等人則均於
          該處有合法房屋並居住達數十年，豈能任意分割而由被告吸收原告欠債之
          不利益，豈能置被告之房屋及居住現況之性質於不顧，為此狀請衡酌。
三、證據：提出拍賣公告、最高法院八十五年台上字第三三八號判決、原告於另案所
    製附表、本院八十八年壢簡字第五六四號判決等各乙份（以上均為影本）為證。
丙、被告丁○○○、乙○○、丙○○均未於最後言詞辯論期日到場，惟據其等於八十
    八年九月二日言詞辯論期日到庭陳述略以：伊等並不同意分割或變賣等語。
丁、被告玄○○、壬○○二人均未於言詞辯論期日到場，亦未提出準備書狀作何聲明
    或陳述。
    理    由
一、本件被告子○○、癸○○、玄○○、庚○○○、午○○、戌○○、壬○○、丁○○○、乙○○、丙○○均未於最後言詞辯論期日到場，核無民事訴訟法第三百八
    十六條各款所列情形，爰依原告之聲請，由其一造辯論而為判決。
二、原告主張坐落桃園縣中壢市○○段興南小段二二七之三六、二二七之三七九、二
    二七之三八０、二二七之三八一地號土地，係原告與附表一所示之被告所分別共
    有，原告與被告等共有土地之應有部分各如附表一所示，又兩造間無法依協議或
    調解方式就系爭共有之土地定分割方法，再依系爭土地之使用目的並無不能分割
    之情形，兩造間就系爭土地亦未訂有不分割契約之事實，業據原告提出土地登記
    謄本及建物登記謄本、調解不成立證明書影本等件為證，復為被告等所不爭執，
    原告前開主張，自堪信屬為真實。是以原告依據民法第八百二十四條第二項規定
    請求裁判分割系爭土地，即無不合，應予准許。
三、按「各共有人，得隨時請求分割共有物。但因物之使用目的不能分割或契約訂有
    不分割之期限者，不在此限」，又「共有物之分割，依共有人協議之方法定之，
    分割之方法，不能協議決定者，法院得因任何共有人之聲請，命為左列之分配：
    依原物分配於各共有人。變賣共有物，以價金分配於各共有人。」，民法第八百
    二十三條第一項、第八百二十四條第一項、第二項分別定有明文。次按如共有人
    因共有物分割之方法不能協議決定，而提起請求分割共有物之訴，應由法院本於
    自由裁量之權，依民法第八百二十四條命為適當之分配，不受任何共有人主張之
    拘束（最高法院二十九年上字第一七九二號、四十年台上字第二五六九號判例可
    資參照），合先敘明。
四、經查：
  １、系爭二二七之三六、二二七之三七九、二二七之三八０、二二七之三八一等四
      筆地號土地之面積分別為七十、一百十四、八十及一百四十三平方公尺，依附
      表所示各被告於前開四筆土地之應有部分計算，每位被告所可分得之每筆土地
      面積僅有一點二一平方公尺至十六點一八平方公尺不等（詳如附表三所示），
      是以，系爭土地如按共有人之應有部分比例為原物分割，分割後之土地將無法
      符合最小建築基地面積之規定，徒增畸零地之產生，且分割後之土地大多未面
      臨道路，對於共有人而言，日後必需與鄰地整界或合併後始得申請建築，無形
      中限制共有人對於分割後使用土地之權利，顯然於分割後之土地無法使用，對
      兩造或社會言，均係損害，即難謂該分割方法為適當。
  ２、又被告酉○○、申○○○二人所有之中壢市○○段興南小段一六０一建號四層
      建物（基地坐落同小段第二二七之三七九、二二七之四一八地號土地，門牌號
      碼：中壢市○○路○段八號）、被告卯○○所有之中壢市○○段興南小段一二
      八一建號五層建物（基地坐落同小段第二二七之三六、二二七之三０九地號土
      地，門牌號碼：中壢市○○路二號、中美路一段三號）、被告午○○、辰○○
      二人所有之中壢市○○段興南小段一四一四建號五層建物（基地坐落同小段第
      二二七之三七九、二二七之四一七地號土地，門牌號碼：中壢市○○路四號）
      、又被告庚○○○所有之中壢市○○段興南小段九０建號四層建物（基地坐落
      同小段第二二七之三八０、二二七之四一八地號土地，門牌號碼：中壢市○○
      路六號）、被告丁○○○、乙○○、丙○○所有之建物（基地坐落於同小段第
      二二七之三八一號土地上，門牌號碼：中壢市○○路八號，前半部係土造，後
      半部係三層樓鋼筋水泥建），分別係民國六十年代或更早之前所建造者，並經
      辦理保存登記，屋齡均已久遠，前開建物除分別坐落系爭四筆土地外，另有分
      別跨越其它地號土地，此有建物登記謄本及本院八十八年十二月二十一日勘驗
      筆錄附卷足參。再系爭土地二二七之三六、二二七之三七九、二二七之三八０
      、二二七之三八一等四筆土地，係坐落於桃園縣中壢市市區○○地段，前開土
      地公告現值每平方公尺分別為一十七萬二千元（每坪五十六萬八千五百九十五
      元）、一十三萬一千二百元（每坪四十三萬三千七百十九元）、八萬八千三百
      二十元（每坪二十九萬一千九百六十六元）、七萬二千五百二十二元（每坪二
      十三萬九千七百四十二元），公告現值總價分別為一千二百零四萬元、一千四
      百九十五萬六千八百元、七百零六萬五千六百元、一千三十七萬六百四十六元
      ，共約四千四百四十三萬元，是系爭土地之價值如依市價計算顯然較前開被告
      等所有之建物價值為高甚明。
  ３、按共有物分管之約定，不以訂立書面為要件，倘共有人間實際上劃定使用範圍
      ，對各自占有管領之部分，互相容忍，對於他共有人使用、收益，各自占有之
      土地，未予干涉，已歷有年所，即非不得認有默示分管契約之存在；又當時共
      有人與其他共有人訂立共有物分管之特約後，將其應有部分讓與第三人，若受
      讓人知或可得而知，其分管契約對於受讓人仍繼續存在（最高法院八十三年度
      台上字第一三七七號、八十四年度台上字第二七四四號判決參照）。被告等各
      自於系爭土地上特定部分建屋居住迄今，既為長期存在之事實，且從無人爭執
      被告等房屋之合法性，對各自管理占有部分互相容忍，堪認本件被告等與其它
      共有人間就共有物之使用、收益或管理方法已達成默示分管契約之合意無訛。
      又原告戊○○所有系爭二二七之三六、二二七之三七九、二二七之三八０、二
      二七之三八一地號土地之應有部分各為四四二八分之一七四，係向第三人詹勳
      能購買繼受者，購買系爭土地之前曾見過系爭土地，系爭土地上已蓋滿房子等
      情，業據原告自承在卷，並有本院八十八年壢簡字第五六四號判決在卷可稽，
      堪認原告於購買系爭土地之始即對系爭土地上分管狀態有所認知，揆諸前開說
      明，原告應受系爭土地上默示分管契約所拘束亦明。
  ４、次按分管契約，係共有人就共有物之使用、收益或管理方法所訂定之契約，而
      共有人請求分割共有物，應解為有終止分管契約之意思。是系爭土地之分管契
      約，已因原告提起本件分割共有物訴訟，而當然終止。且分管契約與協議分割
      契約不同，前者以共有關係繼續存在為前提，後者以消滅共有關係為目的，故
      裁判上分割共有土地時，並非必須完全依分管契約以為分割，而應斟酌土地之
      經濟上價值，並求各共有人分得土地之價值相當，利於使用（最高法院八十五
      年度台上字第五三號判決參照）。是縱認本件兩造間有被告庚○○○辯稱之默
      示分管契約存在，惟與原告訴請本件分割共有物之權利無涉，且於原告提起本
      件分割共有物訴訟時，系爭分管契約則當然終止。
  ５、再系爭二二七之三六、二二七之三七九、二二七之三八０及二二七之三八一地
      號土地，均有原告及第三人周有福設定地上權（未特定地上權之位置，且係不
      定期限），以及原告、被告壬○○、卯○○、戌○○、玄○○、第三人劉學輝
      、劉學瞻等人設定之數筆抵押權（大皆係以系爭四筆土地與其他筆土地或建物
      共同擔保者），是系爭四筆土地上之他項權利部分要非單純，亦非本件兩造相
      互間協議即可解決。
五、綜前所述，本院審酌兩造共有人之利益，顧及系爭共有土地之複雜性，於客觀上
    既無法依照原物分割予各共有人，準此，本院認將系爭共有物以變賣方式分割，
    並將所得價金按如附表一所示兩造於各地號土地之應有部分比例分配之，如此始
    能將系爭土地發揮最高之經濟上利用價值，並符合分割共有物應澈底消滅共有關
    係及公平合理之旨。至被告酉○○、申○○○、卯○○、午○○、辰○○、庚○○○、丁○○○、乙○○、丙○○所有坐落於系爭土地上經保存登記之前開建物
    ，其等所有權之歸屬及坐落基地均非同一，被告等人如何保障對系爭建物所擁有
    之權利，以及將來是否與系爭土地合併變賣或逕予拆除，要屬將來執行變賣程序
    時所當應考量，於本件分割系爭共有土地事件，本院無從置喙，併此敘明。
六、本件事證已明，兩造其餘主張、陳述及舉證，毋庸一一論述。
據上論結，原告之訴為有理由，依民事訴訟法第三百八十五條第一項前段、第七十八
    條、第八十五條第一項但書，判決如主文。
中      華      民      國    九十      年      四      月     二十     日
                                        臺灣桃園地方法院民事第一庭
~B法      官  汪智陽
右正本係照原本作成
如對本判決上訴須於判決送達後廿日內向本院提出上訴狀
中      華      民      國    九十      年      四      月     二十     日
~B書  記  官  陳美年


司法院資訊處製作；財團法人民間司法改革基金會備份。
